【裁判字號】    97,訴易,30
【裁判日期】    970604
【裁判案由】    侵權行為損害賠償
【裁判全文】
臺灣高等法院民事判決                  97年度訴易字第30號
原      告  甲○○
被      告  丙○○
            丁○○
            乙○○
            己○○
            庚○○
            辛○○
            戊○○
上三人共同
訴訟代理人  蔡錦得律師
複  代理人  陳志斌律師
上列當事人因刑事附帶民事訴訟請求侵權行為損害賠償事件，經
本院刑事庭裁定移送前來（92年度附民字第315 號），本院於民
國97年5月21日言詞辯論終結，判決如下：
    主      文
被告應連帶給付原告新臺幣參拾貳萬元，及自民國九十三年一月
九日起，至清償日止，按年息百分之五計算之利息。
訴訟費用由被告連帶負擔。
    事實及理由
壹、程序部分：
    本件被告丁○○經本院合法通知，未於言詞辯論期日到場，
    經核無民事訴訟法第386條各款所列情形，爰依原告之聲請
    ，而為一造辯論判決，合先敘明。
貳、實體部分：
一、本件原告主張：被告係訴外人李宗遠所組成詐欺集團之份子
    ，於民國（下同）90年5 月間寄發「振宇投顧有限公司」之
    海報及彩券予原告，原告之妻柯晴美誤認中該公司第二獎，
    遂循海報上之電話聯繫，依指示以原告之名義，於90年5月2
    8日，先後三次將原告夫妻共有之新台幣（下同）55,000 元
    、165,000元、100,000元，匯至對方指定之「郭士良」0000
    0000000000號郵局帳戶，嗣後發現有異，聯絡對方退款無著
    ，始知受騙。於91年底原告接獲刑事警察局通知破案，因被
    騙者係原告之妻柯晴美，故由柯晴美到刑事局錄製筆錄，惟
    受騙之財產係原告夫妻共有，為此提起本件訴訟，求為判決
    ：被告應連帶給付原告320,000 元，並自93年1月9日起至清
    償日止，按年利率5%計算之利息。
二、被告己○○則以：
  (一)本案曾於90年8 月31日起實施監聽，被告己○○從未與訴外
    人李宗遠、被告庚○○、被告丁○○等有任何聯絡，顯見被
    告己○○、乙○○、丁○○與李宗遠等人之刮刮樂犯罪集團
    毫無關連。約89年6 月，被告己○○早與共同被告庚○○因
    事爭執而中斷往來已久。被告己○○與庚○○等人長久未曾
    往來聯絡，與犯罪集團並無犯意聯絡，亦無犯罪證據，自無
    行為分擔。故原告訴請本件損害賠償案，顯與被告己○○無
    涉。
  (二)被告己○○曾於偵訊時坦承，於89年初1、2月間幫被告庚○
    ○寄送廣告促銷信函若干批，因廣告信函事先已貼封好，故
    不知內容為何物，況被告庚○○行事一向不喜他人過問詳情
    ，被告己○○也不便多問，每次所得約數千元，共三次，伊
    與另一人合分，共50,000元。之後被告庚○○即未曾再找伊
    幫忙。故無論被告庚○○等一夥人是否與刮刮樂有所牽涉，
    被告己○○從來不知，僅代為跑腿分處寄送廣告信函。
  (三)被告己○○所涉犯行為信貸詐欺部分，已坦承不諱，但也只
    僅於90年8、9月間，共同所得約20萬元左右，於90年9 月底
    已將人頭帳戶之存摺、提款卡寄還予「阿華」，90年10月、
    11月甚至於羈押期間，人頭帳戶仍有匯款出入，顯與被告己
    ○○無涉等語，以為抗辯。並為答辯聲明：1.原告之訴駁回
    。2.如受不利判決，願供擔保請准免為假執行。
三、被告庚○○、辛○○、戊○○則以：被告庚○○、辛○○、
    戊○○與同案被告丙○○、乙○○、己○○完全無交往，被
    告庚○○等3 人，就刮刮樂詐欺案件並無意思聯絡與行為分
    擔。原告之妻匯入郭士良之人頭帳戶與被告庚○○無關，被
    告庚○○僅為受僱，且錢不是匯到其所有之帳戶，警方係根
    據對訴外人林佑賢搜獲之證物，採得訴外人李宗遠之指紋，
    據以認定訴外人李宗遠有參與刮刮樂集團之詐騙行為，縱使
    為真，訴外人李宗遠從未有自郭士良人頭帳戶取款之事實，
    無證據顯示原告之妻失金，為訴外人李宗遠、被告庚○○所
    騙取。被告戊○○一直久住大陸，根本不知道有刮刮樂集團
    詐財之事，被告戊○○於90年1 月10日雖承租臺中市○○○
    街35號3樓之2房屋，係因剛到臺中時與訴外人李宗遠聯絡要
    找房子，所以訴外人李宗遠其叔母李宋月春有此房子要出租
    ，被告戊○○就租下自己住，之後有朋友到中國大陸做生意
    ，故被告戊○○也在90年4月底時去中國大陸，去約1個多月
    ，到90年4 月底，曾打電話給訴外人李宗遠說前開房子不租
    ，由訴外人李宗遠續租，被告戊○○退租後，就無再回該屋
    ，之前放在裡面的衣服、涼鞋、電視、冰箱等是請被告戊○
    ○之姊姊張淑芬幫忙收拾，被告戊○○既已退租到大陸發展
    ，與本案刮刮樂集團自屬無關。原告主張於90年5 月間遭詐
    騙乙節，與被告戊○○於90年1 月10日始承租前開房屋，並
    於90年4 月底至中國大陸之時間不相吻合，堪認原告受騙，
    與被告戊○○毫無因果關係等語，以為抗辯。並為答辯聲明
    ：原告之訴及假執行之聲請均駁回。
四、被告丙○○、乙○○則以：
  (一)本案於警方調查時，曾於90年8 月31日起長期監聽所有嫌犯
    電話，發現以被告丙○○為首之詐欺集團，與其女婿即被告
    乙○○等人，於臺中市西屯區福上巷319 弄22號某樓層內實
    施假貸款、真詐欺之詐騙行為，另一團則為訴外人李宗遠及
    李志隆兄弟所從事之刮刮樂詐欺集團。自實施通訊監察至今
    發現兩集團應各自獨立犯罪並無交集，且彼此間甚至不曾聯
    絡過。被告乙○○、丙○○確與訴外人李宗遠、被告庚○○
    等人之刮刮樂犯罪集團毫無關聯。
  (二)刑事判決認定在臺中市○○○街35號3樓之1查扣刮刮樂海報
    、中獎單等詐騙用物品，惟該處非被告丙○○、乙○○所住
    ，被告丙○○與乙○○係住在臺中市○○○街35號3樓之2。
    前開3樓之1房屋所有權人為訴外人李文瑞。被告乙○○為從
    事信用貸款，另承租位於臺中市福上巷319弄22號7樓之場所
    ，倘被告丙○○與乙○○確有參與訴外人李宗遠之刮刮樂詐
    欺集團，何必另承租位於臺中市福上巷之處所，由此可知刑
    事判決認定前開大弘三街35號3樓之1之房屋為被告丙○○及
    乙○○等人所居住使用，即遽認被告丙○○及乙○○亦有參
    與訴外人李宗遠之刮刮樂詐欺集團，刑事判決之認事用法即
    顯有錯誤。被告乙○○所承租前開福上巷處所，並無任何刮
    刮樂海報，雖警方曾搜索取得載有刮刮樂信貸教戰手冊之筆
    記，實係被告乙○○於住家拾得寫於十行紙上之電話應答技
    巧，自行抄寫而來，刑事判決竟以此筆記遽認被告乙○○亦
    有參與被告李宗遠等刮刮樂之詐欺集團，顯有違誤。
  (三)被告乙○○雖為訴外人李宗遠之姊夫，惟與訴外人李宗遠卻
    未曾往來，更與被告庚○○不熟識；至被告丙○○更已早與
    其子李宗遠無任何往來。是被告乙○○、丙○○無可能參與
    訴外人李宗遠之刮刮樂詐欺集團等語，以為抗辯。並為答辯
    聲明：1.原告之訴駁回。2.如受不利判決，願供擔保免為假
    執行。
五、被告丁○○未到庭，亦無提出書狀，故無陳述可記載。
六、按因故意或過失，不法侵害他人之權利者，負損害賠償責任
    。故意以背於善良風俗之方法，加損害於他人者亦同。數人
    共同不法侵害他人之權利者，連帶負損害賠償責任；不能知
    其中孰為加害人者，亦同。造意人及幫助人，視為共同行為
    人。民法第184條第1項、第185條分別定有明文。經查：
  (一)被告丙○○與其子李宗遠，及被告乙○○、庚○○、辛○○
    、己○○、丁○○、戊○○、訴外人廖宏銘等人，先後基於
    意圖為自己不法所有之概括犯意聯絡，自89年間起，加入訴
    外人張永霖所屬跨海刮刮樂詐欺集團，先於被告乙○○、丙
    ○○以臺中市○○○街35號3樓之2住處，及自90年1 月10日
    改由被告戊○○向訴外人李宋月春承租臺中市○○○街35號
    3樓之1房屋，作為詐騙據點，訴外人李宗遠充任該據點之負
    責人，職司影印、寄送行騙所用海報、信件及收購人頭帳戶
    、行動電話門號等工作，由訴外人李宗遠、被告乙○○、丙
    ○○委由訴外人廖宏銘印製「維多利亞珠寶公司」、「宏揚
    國際企業顧問有限公司」、「巨登科技有限公司」、「振宇
    投顧公司」、「虹邦科技控股企業集團」、「宏益科技有限
    公司」、「超越科技有限公司」、「宏德國際有限公司」、
    「頂鑫國際創業集團」等虛擬公司名義之刮刮樂或對獎海報
    、信封，並由被告庚○○、辛○○、丙○○、己○○搬運、
    裝填前開信封後，寄發予臺灣北部、南部地區之不特定人，
    或載至烏日交流道、新營交流道、臺北第二殯儀館停車場、
    臺中大墩路「家樂福」停車場等處，交予該集團成員收執。
    訴外人李宗遠、被告乙○○及該集團之人則購入郭士良等人
    於金融帳戶之存摺、提款卡及行動電話門號，作為該集團成
    員轉向他人詐欺及掩飾詐欺所得財物之人頭帳戶，及作為被
    害人與詐欺集團聯絡所用，並設定轉接由詐欺集團在大陸地
    區之成員負責接聽電話。訴外人李宗遠、被告丁○○並負責
    面試僱用該詐欺集團成員在台或至大陸地區分工從事詐騙行
    為。被告戊○○於承租前開據點後，即前往大陸地區遙控、
    配合、協助該詐欺集團在我國境內及大陸地區之各項詐騙活
    動。原告之妻柯晴美因收到上揭虛構贈獎、中獎活動等名義
    之海報信件後，因誤認中高額彩金而陷於錯誤，去電詢問兌
    獎事宜，該集團負責接聽電話之成員即偽以維多利亞、振宇
    等公司之名義，訛稱中獎者應先繳交會員費、信用擔保費、
    手續費、保險費、香港特區稅、股東費、本季管道費、擔保
    金、香港海外盈餘稅、公證費、贈與稅、入會費等費用，使
    被害人信以為真依言將款項匯至該集團指定之人頭帳戶內，
    旋由該團成員將款提領一空，被告己○○獲每月5 萬元報酬
    ，被告庚○○等人以載運信件每件1 元按件計酬。被告等前
    開行為，經原法院及本院分別判決被告丙○○、乙○○共同
    連續意圖為自己不法之所有，以詐術使人將本人之物交付，
    丙○○處有期徒刑4年，乙○○處有期徒刑4年6月；被告庚
    ○○、丁○○、戊○○共同連續意圖為自己不法之所有，以
    詐術使人將本人之物交付，各處有期徒刑3 年；被告辛○○
    共同以洗錢為常業，處有期徒刑2年，緩刑5年確定；被告己
    ○○共同以洗錢為常業，處有期徒刑2年，緩刑5年確定。有
    本院92年度上訴字第4493號刑事判決附卷可稽（本院卷第3
    至23頁）及原法院92年9 月12日92年度金訴字第11號刑事判
    決可按。並經本院調閱前開刑事卷宗查核屬實。被告均對刑
    事卷證無意見，有本院97年5 月21日言詞辯論筆錄可稽（本
    院卷第93頁）。被告己○○、庚○○、辛○○、戊○○、丙
    ○○、乙○○辯稱自己與刮刮樂詐欺集團無關連云云，為不
    可採。
  (二)原告主張被告係訴外人李宗遠所組成詐欺集團之份子，於90
    年5月間寄發「振宇投顧有限公司」之海報及彩券予原告，
    原告之妻柯晴美誤認中該公司第二獎，遂循海報上之電話聯
    繫，於90年5 月28日，先後三次將原告夫妻共有之55,000元
    、165,000元、100,000元，匯至對方指定之「郭士良」0000
    0000000000號郵局帳戶，嗣後發現有異，聯絡對方退款無著
    ，始知受騙等語。提出郵政國內匯款執據3 紙、刮刮樂中獎
    號碼影本、振宇投顧廣告單為證（本院92年度附民字第315
    號卷第8 至11頁）。本院92年度上訴字第4493號刑事判決附
    表二所示柯晴美匯款320,000 元（本院卷第18頁），係原告
    之妻柯晴美自伊之帳戶提領後所匯出，有原告提出上海商業
    儲蓄銀行存摺存款帳卡、上海商業儲蓄銀行存摺影本、臺灣
    銀行存摺影本為證（本院卷第67至72頁）。是以，被告共同
    以詐術騙取原告交付金錢，原告受被告詐騙損失320,000 元
    ，為可認定之事實。
  (三)綜上事證，被告故意以詐術使原告交付金錢，係共同不法侵
    害其權利，故意以背於善良風俗之方法，加損害於原告，原
    告所受損失與被告各行為具有因果關係，被告應負共同侵權
    行為責任。
七、按負損害賠償責任者，除法律另有規定或契約另有訂定外，
    應回復他方損害發生前之原狀。因回復原狀而應給付金錢者
    ，自損害發生時起，加給利息。民法第213條第1項、第2項
    復有明文。被告應對原告負共同侵權行為之損害賠償責任，
    已經認定，原告主張被告應連帶給付320,000 元，及自被告
    最遲收受刑事附帶民事起訴狀繕本之翌日即93年1月9日起（
    有送達證書7紙附卷可稽，前開附民卷第12至20頁），至清
    償日止，按年利率5%計算之利息，為有理由，應予准許。
八、本件事證已臻明確，兩造其餘攻擊防禦方法及未經援用之舉
    證，經審酌核與本件判決結果不生影響，不再逐一論述，附
    此敘明。
九、結論：本件原告之訴，為有理由，依民事訴訟法第85條第2
    項、第385條第1項，判決如主文。
中    華    民    國    97    年    6     月    4     日
                    民事第二庭
                        審判長法  官  吳謙仁
                              法  官  蘇瑞華
                              法  官  李瓊蔭
正本係照原本作成。
不得上訴。
中    華    民    國    97    年    6     月    4     日
                              書記官  王才生


司法院資訊處製作；財團法人民間司法改革基金會備份。
